臺灣屏東地方法院民事判決　　　　　　　110年度潮訴字第4號
原　　　告　張碧雪　
訴訟代理人　陳樹村律師
　　　　　　陳威廷律師
　　　　　　高紹律師
被　　　告　劉春來　
上列當事人間租佃爭議事件，本院於民國110 年10月19日言詞辯
論終結，判決如下：
    主  文
被告應將坐落屏東縣○○鄉○○○段00000 地號如附圖編號446
-3⑼所示、面積245平方公尺之土地返還原告。
原告其餘之訴駁回。
訴訟費用新臺幣（下同）2,400 元由被告負擔2 分之1 ，餘由原
告負擔。
    事實及理由
一、原告主張：坐落屏東縣○○鄉○○○段00000 ○00000 ○00
    000 地號土地（以下合稱甲地）為原告所有，原告之公公鄞
    先泉於38年1 月1 日與被告之祖母劉阿清就甲地訂有竹田鄉
    泗字第163 號耕地租賃契約（下稱系爭租約），嗣由兩造繼
    受。出租人鄞先泉已交付甲地予承租人使用，惟承租人竟與
    訴外人潘正道（即同段445-1 、445-2 土地所有權人）私自
    交換土地使用，使潘正道於系爭446-2 、446-3 土地上興建
    房屋，被告則於同段445-1 、445-2 土地（以下合稱乙地）
    上耕作。甲地上既坐落有訴外人潘正道之房屋，被告於甲地
    上即未自任耕作，系爭租約應全部歸於無效。爰聲明請求㈠
    確認系爭租約關係不存在。㈡被告將如附圖編號446-3 ⑼所
    示土地騰空並返還原告。㈢願供擔保請准宣告假執行。
二、被告則以：劉阿清的房屋坐落在同段445-4 土地上，所以承
    租房屋對面的土地，鄞先泉於35年間出租土地時，交付我們
    耕作的土地就是乙地，卻以甲地地號來打契約，我們現在耕
    作的範圍就是承租的範圍，沒有改變過，但同意將如附圖編
    號446-3 ⑼所示之土地返還原告等語，資為抗辯，並聲明：
    原告之訴駁回。
三、兩造就甲地訂有竹田鄉泗字第163 號私有耕地租約，並約定
    每年租金合計為稻谷598 台斤等情，有系爭租約、土地登記
    謄本可稽。甲地、乙地位置相鄰，原均為鄞先泉所有，鄞先
    泉於38年1 月1 日以甲地為標的，與被告先祖劉阿清訂立系
    爭租約。再於41年7 月1 日將乙地出售予訴外人潘正道之祖
    父潘明義。被告及其被繼承人長期持續於系爭445-1 、445
    -2土地上耕作，耕作範圍如附表編號445-1( 31)、445-2⑻
    、446-3 ⑼所示，潘正道則於71年間在系爭446-2 、446 -3
    土地上建有房屋。嗣原告於108 年間起訴請求潘正道拆屋還
    地（本院109 年度潮簡字第185 號，下稱另案），經本院第
    一審判決原告勝訴等情，業據原告提出系爭租約、土地登記
    謄本、地籍圖等件為證，為被告所不爭執，並經本院會同兩
    造及屏東縣潮州地政事務所測量人員至現場履勘屬實，並製
    有勘驗筆錄及複丈成果圖在卷可稽，復經本院調取另案拆屋
    還地第一審卷宗核閱屬實，堪信為真實。
四、本院得心證之理由：
㈠、按確認之訴，非原告有即受確認判決之法律上利益者，不得
    提起。所謂即受確認判決之法律上利益，係指法律關係之存
    否不明確，原告主觀上認其在法律上之地位有不安之狀態存
    在，且此種不安之狀態，能以確認判決將之除去者而言（最
    高法院52年台上字第1240號判決先例意旨參照）。兩造間既
    就系爭租約關係之存否存有爭執，原告在私法上地位有不安
    之危險，而此種不安之狀態能以確認判決除去，故本件應有
    確認利益存在。
㈡、原告不得以被告未於甲地自任耕作，依三七五減租條例第16
    條第1 項規定主張系爭租約無效：
  ⒈按承租人應自任耕作，並不得將耕地全部或一部轉租於他人
    ；承租人違反前項規定時，原訂租約無效，得由出租人收回
    自行耕種或另行出租，耕地三七五減租條例第16條第1 項、
    第2 項分別定有明文。所謂承租人不「自任耕作」，應係指
    承租人有擅自變更用途，未將承租土地供耕作使用，或轉租
    、將承租土地借與他人使用、與他人交換耕作等不合耕地租
    佃目的之積極行為而言。又租賃為諾成契約，耕地租賃由當
    事人約定一方以田地租與他方使用，他方支付租金而生效力
    ，至耕地三七五減租條例第六條第一項規定，係為保護佃農
    及為舉證上之便利而設，非謂凡租約之訂立、變更、終止或
    續訂，須經登記始生效力（最高法院70年度台上字第1217號
    判決參照）。依前揭說明，耕地契約應以出租人與承租人雙
    方意思合致之內容為其內容，並非專以書面或登記為準。
  ⒉次按當事人主張有利於己之事實者，就其事實有舉證之責任
    ，民事訴訟法第277 條前段定有明文。次按民事訴訟如係由
    原告主張權利者，應先由原告負舉證之責，若原告先不能舉
    證，以證實自己主張之事實為真實，則被告就其抗辯事實即
    令不能舉證，或其所舉證據尚有疵累，亦應駁回原告之請求
    （最高法院17年上字第917 號判例意旨參照）。兩造就被告
    或其被繼承人是否將甲地與潘正道之乙地交換使用之事實既
    有爭執，揆諸上開規定，自應由原告就其所主張有利於己之
    積極事實舉證。原告固以系爭租約明定出租土地為甲地、且
    乙地已於41年間出售予潘明義，無從交付乙地予承租人為由
    ，主張鄞先泉已交付正確標的即甲地予劉阿清耕作云云。惟
    查：
  ⑴系爭租約訂立在前，乙地出售在後，系爭租約就租賃標的亦
    僅記載地號，並無圖面標示確切地點及位置，原告既未提出
    鄞先泉初始交付土地時曾經會同鑑界之證明，被告亦否認曾
    有鑑界，並以前詞置辯，則鄞先泉是否交付正確出租標的予
    劉阿清，仍應由原告負舉證責任；原告就此並未提出證據，
    況依照劉阿清之戶籍資料顯示，其教育程度為不識字，則其
    就鄞先泉所交付之土地地號是否即為系爭租約所記載之系爭
    446-2 、446-3 、446-7 地號土地，實無從驗證。
  ⑵另訴外人潘正道於另案中亦主張「兩造的祖先曾經有買賣，
    原告祖先拿錯所有權狀給我們辦理登記」等語（另案卷第53
    頁）。本院審酌訴外人潘正道所有之乙地中（面積合計1738
    平方公尺），系爭445- 1土地雖與甲地同為農牧用地，惟系
    爭445-2 土地則為甲種建築用地，土地價值顯然不同。依據
    原告主張，訴外人潘正道竟捨上開甲種建築用地，反與甲地
    承租人私下協商交換土地使用，提供其甲種建築用地供耕種
    將近40年，而將房屋興建於原告所有之農牧用地上，進而導
    致其房屋遭法院判決需拆除；而系爭租約出租之甲地面積合
    計為1886平方公尺（鄞先泉訂約時更達1965平方公尺），此
    有土地登記謄本、系爭租約暨變更登記通知單等件在卷足憑
    （本院卷第10、42-43 、58-64 頁），依原告主張，承租人
    竟甘冒租約無效之風險，以較高之地租，轉而耕作面積較少
    之乙地，以上種種，依照一般社會經驗判斷，均顯不合理。
    況甲乙兩地互相比鄰，依照航照圖顯示，甲地於鄞先泉在世
    時即已存在建物，倘非鄞先泉、潘明義（潘正道之祖父）、
    劉阿清或其後人均認為現狀符合契約，鄞先泉實無可能持續
    以上有建物之土地出租予佃農並收取租金，訴外人潘正道認
    為係鄞先泉交付錯誤之土地權狀辦理移轉登記，實不無可能
    。鄞先泉自38年出租耕地予劉阿清時起，歷經續租、由鄞潮
    章繼承、再轉由原告繼受系爭租約，歷時超過70年，期間就
    被告使用範圍均無異議而持續收取租金，被告辯稱係鄞先泉
    自始交付乙地供劉阿清耕種，即非無據。
  ⑶則依前揭說明，鄞先泉與劉阿清間所訂私有耕地租賃契約，
    租賃之標的物應為實際交付之乙地，被告於乙地上持續耕作
    ，此為兩造所不爭，並經本院現場勘驗屬實，製有勘驗筆錄
    及複丈成果圖在卷可稽，是被告並無減租條例第16條第2 項
    所定不自任耕作情形，原告主張自無所據。
  ⑷縱認系爭租約之標的為甲地，惟因出租人交付時並未鑑界，
    也未於租約以圖面標示出租土地位置，致標的實際位置不明
    ，縱承租人實際耕作位置有誤，應是其無法確定承租位置所
    致，就其未實際耕作甲地，實不可歸責於承租人即被告。原
    告未能提出證據證明係承租人故意與潘正道交換土地使用，
    原告主張系爭租約因被告未自任耕作而無效，亦無可採。
㈢、原告請求被告騰空返還如附圖編號446-3 ⑼所示之土地，為
    有理由：
    按當事人於言詞辯論時為訴訟標的之捨棄或認諾者，應本於
    其捨棄或認諾為該當事人敗訴之判決，民事訴訟法第384 條
    定有明文。被告對於原告依訴之聲明所為關於某法律關係之
    請求，於法院行言詞辯論時為承認者，即生訴訟法上認諾之
    效力，法院應不待調查原告請求之訴訟標的之法律關係果否
    存在，逕以認諾為該被告敗訴判決之基礎。兩造間系爭租約
    並未因被告不自任耕作而失其效力，業如前述，惟被告就原
    告請求騰空返還如附圖編號446-3 ⑼所示之土地，則為認諾
    之表示（本院卷二第29頁背面、第30頁背面），依前揭規定
    ，本院自應就此部分為被告敗訴之判決。
五、綜上所述，原告起訴請求確認與被告間耕地租賃關係不存在
    ，為無理由，其請求被告應返還如附圖編號446-3 ⑼所示之
    土地，則有理由，應予准許。
六、本件事證已臻明確，兩造其餘攻擊防禦方法及所提證據，經
    核於結果不生影響，爰不一一論述，併此敘明。
七、本件原告勝訴部分民事訴訟法第392條第2項規定，依原告聲
    請得預供擔保為假執行，併依同條第2、3項規定，依職權宣
    告被告如預供相當之擔保，得免為假執行。本件訴訟費用確
    定為2,400元，爰命二造各負擔2分之1。
八、據上論結，原告之訴為一部有理由、一部無理由，爰判決如
    主文。
中    華    民    國   110    年    10    月    28    日
                   潮州簡易庭     法  官  麥元馨
正本係照原本作成。
如對判決上訴，須於判決送達後20日內向本院提出上訴狀，其未
表明上訴理由者，應於提出上訴後20日內向本院補提理由書狀（
均須按他造當事人之人數附繕本）。如委任律師提起上訴者，應
一併繳納上訴審裁判費。
中    華    民    國   110    年    10    月    28    日
                                  書記官  洪雅玲
訴訟費用明細：
㈠、第一審裁判費：免徵
㈡、航照圖費用：2,400 元